臺灣高等法院臺中分院刑事判決
110年度上易字第982號
上  訴  人  臺灣彰化地方檢察署檢察官  
被      告  蘇重佳
選任辯護人  施廷勳律師
上列上訴人即被告因妨害名譽案件，不服臺灣彰化地方法院110
年度易字第540號中華民國110年10月6日第一審判決（聲請簡易
判決處刑案號：臺灣臺中地方檢察署109年度偵字第5507號），
提起上訴，本院判決如下：
    主  文
上訴駁回。
    理  由
一、聲請簡易判決處刑意旨略以：被告蘇重佳（下稱被告）因與
    告訴人陳琬美（下稱告訴人）有訴訟糾紛，竟基於意圖散布
    於眾之誹謗犯意，於民國109年1月29日下午3時25分許，在
    彰化縣○○鎮○○路00號「鹿港紅樓」餐廳，於皇聖宮新舊任主
    任委員交接典禮中，在彰化縣福興鄉地方首長、民意代表、
    皇聖宮管理委員多人面前，明知告訴人為福興鄉西勢村村長
    ，竟當眾指摘稱「啊我那個律師費有花5萬，說叫我們要自
    己出，我們私人的要自己出，啊他們社區ㄟ時，說他們社區
    的，要由公的來出，啊我們要自己私人出，這樣有道理嗎？
    」、「他做一個加水站，也跟他檢舉到拆掉，這樣有道理嗎
    ？啊做一個村長呢？」等語，而指摘、傳述足以毀損名譽之
    事，讓他人對「陳琬美村長」產生負面評價。因認被告涉有
    刑法第310條第1項之誹謗罪嫌云云。
二、按犯罪事實之認定，係據以確定具體的刑罰權之基礎，自須
    經嚴格之證明，故其所憑之證據不僅應具有證據能力，且須
    經合法之調查程序，否則即不得作為有罪認定之依據。倘法
    院審理之結果，認為不能證明被告犯罪，而為無罪之諭知，
    即無刑事訴訟法第154條第2項所謂「應依證據認定」之犯罪
    事實之存在。因此，同法第308條前段規定，無罪之判決書
    只須記載主文及理由。而其理由之論敘，僅須與卷存證據資
    料相符，且與經驗法則、論理法則無違即可，所使用之證據
    亦不以具有證據能力者為限，即使不具證據能力之傳聞證據
    ，亦非不得資為彈劾證據使用。故無罪之判決書，就傳聞證
    據是否例外具有證據能力，本無須於理由內論敘說明（最高
    法院100年度台上字第2980號判決意旨參照）。本件既認被
    告所涉誹謗犯行應為無罪之諭知（理由詳後述），所使用之
    證據自不以具有證據能力者為限，故有關證據能力自毋庸論
    敘。
三、按犯罪事實應依證據認定之，無證據不得認定犯罪事實；不
    能證明被告犯罪者，應諭知無罪之判決，刑事訴訟法第154
    條第2項、第301條第1項分別定有明文。而所謂認定犯罪事
    實之證據，係指足以認定被告確有犯罪行為之積極證據而言
    ，該項證據自須適合於被告犯罪事實之認定，始得採為斷罪
    資料。且刑事訴訟上證明之資料，無論其為直接或間接證據
    ，均須達於通常一般之人均不致有所懷疑，而得確信其為真
    實之程度，始得據為有罪之認定，若其關於被告是否犯罪之
    證明未能達此程度，而有合理懷疑之存在，致使無從形成有
    罪之確信，根據「罪證有疑、利於被告」之證據法則，即不
    得遽為不利被告之認定（最高法院53年度台上字第656號、2
    9年度上字第3105號、76年度台上字第4986號判決要旨足參
    ）。且刑事訴訟法第161條已於91年2月8日修正公布，其第1
    項規定：檢察官就被告犯罪事實，應負舉證責任，並指出證
    明之方法。因此，檢察官對於起訴之犯罪事實，應負提出證
    據及說服之實質舉證責任。倘其所提出之證據，不足為被告
    有罪之積極證明，或其指出證明之方法，無從說服法院以形
    成被告有罪之心證，基於無罪推定之原則，自應為被告無罪
    判決之諭知（最高法院92年度台上字第128號判決意旨參照
    ）。
四、本件聲請人認被告涉犯誹謗罪嫌，無非係以被告之供述、證
    人即告訴人之指述、證人甲男（即檢舉加水站之人；真實姓
    名年籍詳卷）之證述、現場照片圖、告訴人提供之律師費用
    收據等證據，為其主要論據。惟訊據被告對於其有於上開時
    、地陳述上開言語等情均不爭執，然堅決否認有何聲請人所
    指之誹謗犯行，辯稱：伊沒有誹謗告訴人的意思等語。被告
    之辯護人則以聲請人所指被告陳述之第一段話部分，告訴人
    於偵訊中也曾表示判決後要繳納的訴訟費用由協會支出，一
    般民眾對於訴訟費用及律師費用常混淆不清，被告陳述該段
    話係事實的陳述；聲請人所指被告陳述之第二段話部分，人
    民檢舉不法，檢舉人的社會評價不會因此遭受到負面評價，
    即使告訴人確實沒有檢舉，也不會成立誹謗罪；再者，因為
    被告與告訴人間多有訴訟，被告根據曾與甲男間之訴訟，而
    認定甲男與告訴人關係良好，進而合理懷疑甲男出面檢舉陳
    明川加水站部分，乃係受告訴人指示而為，並非出於真實惡
    意所為之任意指訴；故被告所為不該當誹謗罪之要件等語為
    被告辯護。
五、經查：
㈠、按刑法第310條第1項及第2項針對以言詞或文字、圖畫而誹謗
    他人名譽之誹謗罪規定，係為保護個人法益而設，以防止妨
    礙他人之自由權利，符合憲法第23條規定之意旨。至同條第
    3項前段以對誹謗之事，能證明其為真實者不罰之規定，則
    係針對言論內容與事實相符者之保障，並藉以限定刑罰權之
    範圍，非謂指摘或傳述誹謗事項之行為人，必須自行證明其
    言論內容確屬真實，始能免於刑責。行為人雖不能證明言論
    內容為真實，但依其所提證據資料，認為行為人有相當理由
    確信其為真實者，即不能以誹謗罪之刑責相繩，亦不得以此
    項規定而免除檢察官或自訴人於訴訟程序中，依法應負行為
    人故意毀損他人名譽之舉證責任，或法院發現其為真實之義
    務。又刑法第311條規定：「以善意發表言論，而有左列情
    形之一者，不罰：一、因自衛、自辯或保護合法之利益者。
    二、公務員因職務而報告者。三、對於可受公評之事，而為
    適當之評論者。四、對於中央及地方之會議或法院或公眾集
    會之記事，而為適當之載述者。」係法律就誹謗罪特設之阻
    卻違法事由，目的即在維護善意發表意見之自由，亦不生牴
    觸憲法問題（司法院大法官會議解釋第509號解釋意旨參照
    ）。依司法院釋字第509號解釋意旨及其協同意見，有關誹
    謗罪之成立，當有如下審查標準：
  ⒈立法者以事實陳述之「真實性」以及「公共利益關連性」兩
    項基準進行誹謗罪之權衡，固然具有一定的合理性；但如過
    分執著於真實性之判別標準，或對真實性為僵硬之認定解釋
    ，恐將有害於現代社會的資訊流通。蓋在社會生活複雜、需
    求快速資訊的現代生活中，若要求行為人必須確認所發表資
    訊的真實性，其可能必須付出過高的成本，或因為這項要求
    而畏於發表言論，產生所謂的「寒蟬效果」（chillingeffe
    ct）。無論何種情形，均嚴重影響自由言論所能發揮之功能
    ，違背了憲法保障言論自由之意旨。從而，對於所謂「能證
    明為真實」其證明強度不必至於客觀的真實，只要行為人並
    非故意捏造虛偽事實，或並非因重大的過失或輕率而致其所
    陳述與事實不符，皆應將之排除於第310條之處罰範圍外，
    認行為人不負相關刑責。因此，行為人就其發表非涉及私德
    而與公共利益有關之言論所憑之證據資料，至少應有相當理
    由確信其為真實，即主觀上應有確信「所指摘或傳述之事為
    真實」之認識，倘行為人主觀上無對其「所指摘或傳述之事
    為不實」之認識，即不成立誹謗罪。惟若無相當理由確信為
    真實，僅憑一己之見逕予杜撰、揣測、誇大，甚或以情緒化
    之謾罵字眼，在公共場合為不實之陳述，達於誹謗他人名譽
    之程度，即非不得以誹謗罪相繩。
  ⒉陳述事實與發表意見不同，事實有能證明真實與否之問題，
    意見則為主觀之價值判斷，無所謂真實與否，在民主多元社
    會各種價值判斷皆應容許，不應有何者正確或何者錯誤而運
    用公權力加以鼓勵或禁制之現象，僅能經由言論之自由機制
    ，使真理愈辯愈明而達去蕪存菁之效果。對於可受公評之事
    項，縱然以不留餘地或尖酸刻薄之語言文字予以批評，亦應
    認為仍受憲法之保障。蓋維護言論自由即所以促進政治民主
    及社會之健全發展，與個人名譽可能遭受之損失兩相衡量，
    顯然有較高之價值。惟事實陳述與意見發表在概念上本屬流
    動，有時難期其涇渭分明，若意見係以某項事實為基礎或發
    言過程中夾論夾敘，將事實敘述與評論混為一談時，始應考
    慮事實之真偽問題。此由刑法第310條第1項規定：「意圖散
    佈於眾，而指摘或傳述足以毀損他人名譽之事者，為誹謗罪
    」、第3項前段規定：「對於所誹謗之事，能證明其為真實
    者，不罰。」等文義觀之，所謂得證明為真實者，唯有「事
    實」。據此可徵，我國刑法第310條之誹謗罪所規範者，僅
    為「事實陳述」，不包括針對特定事項，依個人價值判斷所
    提出之主觀意見、評論或批判，此種意見表達應屬同法第31
    1條第3款所定之免責事項，亦即所謂「合理評論原則」之範
    疇。易言之，憲法對於「事實陳述」之言論，係透過「實質
    惡意原則」予以保障，對於「意見表達」之言論，則以「合
    理評論原則」為標準，以「善意發表言論，對於可受公評之
    事為適當評論」之事由，賦與絕對保障。
㈡、查被告於109年1月29日下午3時25分許，在彰化縣○○鎮○○路00
    號「鹿港紅樓」餐廳，於皇聖宮新舊任主任委員交接典禮中
    ，當眾表示「啊我那個律師費有花5萬，說叫我們要自己出
    ，我們私人的要自己出，啊他們社區ㄟ時，說他們社區的，
    要由公的來出，啊我們要自己私人出，這樣有道理嗎？」、
    「他做一個加水站，也跟他檢舉到拆掉，這樣有道理嗎？啊
    做一個村長呢？」等語乙情，業據被告供述在卷，並有證人
    甲男之證述、案發時之錄音譯文及現場照片（見警卷第11至
    13頁、第16頁，偵卷第63至65頁背面，原審卷第153頁）附
    卷可參，是此部分之事實，固堪認定。然被告與告訴人或與
    其等之親友間存有民事、刑事訴訟乙情，業經告訴人於警詢
    、偵訊中陳述明確（見警卷第5至10頁，偵卷第18頁及其背
    面、第29至30頁、第60頁及其背面），並有臺灣彰化地方檢
    察署檢察官107年度偵字第3473號、第5145號、107年度選偵
    字第89號、108年度偵字第4856號、第5907號、第7494號不
    起訴處分書、臺灣高等檢察署臺中檢察分署107年度上聲議
    字第1384號、第1958號、108年度上聲議字第1650號處分書
    （見偵卷第41至56頁）在卷可佐；而依被告當日之陳述內容
    ，其先係表示「我的一些桌椅放在哪，就去告我妨害自由，
    ……，又跟我告那個強制侵占，……，對我告很多件，我也不要
    緊，隨他去告」，再表示「啊我那個律師費有花5萬，說叫
    我們要自己出，我們私人的要自己出，啊他們社區ㄟ時，說
    他們社區的，要由公的來出，啊我們要自己私人出，這樣有
    道理嗎？」，緊接著又表示「鄉長你做個裁判」，其後再表
    示「我們在那裡的物件放在社區內時，一天，他們就跟我們
    搬出來，……。他現在，告到後來，也有個結案了，法官也判
    那個是我們的，鄉長這你也知道。我說喔，現在我也結束了
    ，4年也過了，現在要看新主委，給他去安排……」，語末復
    表示「他做一個加水站，也跟他檢舉到拆掉，這樣有道理嗎
    ？啊做一個村長呢？我不要佔大家太多，大家也肚子餓了，
    啊現在、以上我感謝各位跟我支持這四年。以上，謝謝」等
    語，有當日發言譯文（見警卷第13頁，原審卷第153頁）在
    卷可參。是以，被告所處斯時立場觀之，被告乃係於交接卸
    任之聚餐場合，陳述其與告訴人間訴訟糾紛之情節，所為僅
    係將其與告訴人間之嫌隙敘明，實係依據親身經歷之訴訟經
    驗，抒發自身心情感受之陳述，所表達之內容，並非事出無
    因，雖其表達之方式、用字遣詞，或稍有過激、或太多情緒
    、或希冀尋求他人之支持，仍係就該等事項所為個人意見之
    表達，尚難僅憑上開言論之片段，遽以認定被告在發言時，
    主觀上有何惡意貶損告訴人名譽之犯意。
㈢、再細繹聲請人所指被告之發言「啊我那個律師費有花5萬，說
    叫我們要自己出，我們私人的要自己出，啊他們社區ㄟ時，
    說他們社區的，要由公的來出，啊我們要自己私人出，這樣
    有道理嗎？」，除了提及社區部分外，尚提及自己支付律師
    費乙情，語末更以「這樣有道理」結尾，難謂被告此部分發
    言，係以損害告訴人之名譽為唯一目的；此外，被告僅單純
    提及「社區的由公的來出」，並未有何具體指摘足以毀損告
    訴人名譽之事實，難認對告訴人產生負面評價，自無誹謗之
    情；再者，既係社區之公共事宜，顯與公共利益息息相關，
    自屬可受公評之事，被告本可基於善意發表評論。從而，被
    告針對公共利益之事提出其主觀意見或評論，而非以損害他
    人名譽為唯一目的，且所提之內容，並未見有何貶損告訴人
    名譽之具體事實，要與誹謗罪之構成要件有間。
㈣、另聲請人所指被告之發言「他做一個加水站，也跟他檢舉到
    拆掉，這樣有道理嗎？啊做一個村長呢？」，並未明確表明
    告訴人即為檢舉人，縱認被告有暗喻告訴人之意，惟誹謗罪
    之所處罰者，須行為人指摘或傳述之具體事實，以一般人之
    社會通念為客觀之判斷，足以使被指述人受到社會一般人負
    面評價判斷，而損害被指述人之名譽，然「檢舉不法」，並
    非不當之行為，檢舉人之社會評價並不會遭受任何負面評價
    ；是縱使告訴人並非實際檢舉人，亦即被告所暗喻影射告訴
    人為加水站之檢舉人等言詞內容與事實不符，然因該言詞內
    容不致使告訴人之名譽遭受損害，即無成立誹謗之餘地。基
    此，被告所為此部分言論，並未損害告訴人之名譽，亦與誹
    謗罪之要件不合。
六、綜上所述，被告雖有為上開言論，然依聲請人所舉之證據資
    料，尚不足以使本院確信被告主觀上有何毀損告訴人名譽之
    實質惡意，且其所散布之言論，並非憑空捏造，係就可受公
    評之事為合理之評論，亦未對告訴人造成任何負面評價，揆
    諸前揭說明，不能證明被告犯罪，自應為被告無罪之諭知。
    原審以不能證明被告犯罪，而依刑事訴訟法第301條第1項規
    定，諭知被告無罪之判決，經核並無不合，應予維持。
七、檢察官據告訴人具狀聲請上訴略以：㈠、告訴人（誤載為被
    告）擔任民意代表，是政壇人士、公眾人物，被不實傳聞有
    「公器私用」、「雙重標準」或「抓耙子」等情事，與一般
    人相比，造成評價之貶損影響較大。雖檢舉不法本身並非不
    當之行為，然總是會面臨別人給予陰險的「抓耙子」、可能
    出賣別人等不值得信賴之負面評價。㈡、被告刻意在鄉長、
    議員、鄉民代表、皇聖宮廟委員、地方仕紳面前散播「村長
    陳琬美的一些訴訟之律師費係要求社區(公的）支出但陳琬
    美卻雙重標準地要求被告必須自己（私人）出律師費」云云
    ，顯然是就具體事實為指摘。且其言論毫無任何證據證明或
    無合理懷疑依據，則如此不實之指摘必會使村民誤以為告訴
    人公器私用、處理恩怨對立關係時雙重標準，此乃對告訴人
    嚴重的社會評價貶損。㈢、另被告又稱「村裡的加水站是村
    長檢舉而拆掉的」云云，並問「這樣有道理嗎？啊做一個村
    長呢？」，一樣屬於對具體事實之不實指摘，且其言論毫無
    任何證據證明或無合理懷疑依據，將使需要加水站的村民誤
    會告訴人是耍陰的、暗地裡放箭搞小動作、不光明磊落之人
    的不良形象，對告訴人自會造成社會評價之貶損。㈣、訴訟
    個案律師費用之支出負擔問題是當事人一方内部問題，並非
    一般可受公評之事項範圍。檢舉人之身分通常應予保密，被
    告公開誣指告訴人就是檢舉人，還強調告訴人作為一個村長
    的身份，顯然有意散佈告訴人是抓耙仔，被告誹謗之意圖明
    確。㈤、被告與告訴人間有多起民、刑事糾紛而有恩怨，此
    亦為原判決所認定之事，被告顯然不乏妨害告訴人名譽之動
    機及故意。且被告毫無事實及證據得據以認為告訴人有要求
    被告自行出律師費及以社區公費出告訴人之官司律師費，被
    告也不可能將律師費用與訴訟費用混淆，因兩者的數額不同
    ，訴訟費用通常不會是整數。顯然被告妨害名譽之犯行至為
    明確；請將原判決撤銷，更為適當合法之判決等語。
八、經查，按言論自由為人民之基本權利，國家應給予最大限度
    之維護，然為兼顧對個人名譽、隱私及公共利益之保護，法
    律當得對言論自由依其傳播方式為合理之限制，刑法第310
    條誹謗罪之規定，即為保護個人法益而設。而言論可區分為
    陳述事實與發表意見，事實固有證明真實與否之問題，意見
    則為主觀之價值判斷，無所謂真實與否。立法者為兼顧言論
    自由之保障，復於同條第3項、第311條分就「事實陳述」及
    「意見表達」之不同情形，明定阻卻違法事由：㈠、就事實
    陳述部分，刑法第310條第3項前段以對所誹謗之事，能證明
    其為真實者不罰，係針對言論內容與事實相符者之保障，並
    藉以限定刑罰權之範圍，然非謂指摘或傳述誹謗事項之行為
    人，必須自行證明其言論內容確屬客觀之真實，始能免於刑
    責。行為人雖不能證明言論內容為真實，但依其所提證據資
    料，可認行為人有相當理由確信其為真實，並非故意捏造虛
    偽事實，或非因重大過失或輕率而致其所陳述與事實不符者
    ，即不能以誹謗罪之刑責相繩（司法院釋字第509號解釋意
    旨參照）。另言論內容縱屬真實，如純屬個人私德而與公共
    利益無關，依刑法第310條第3項但書規定，仍無法解免於誹
    謗罪責之成立。而所謂私德乃私人之德行，有關個人私生活
    之事項；所謂公共利益，乃與社會上不特定或多數人有關之
    利益。而是否僅涉及私德與公共利益無關，應依一般健全之
    社會觀念，就社會共同生活規範，客觀觀察是否有足以造成
    不利益於大眾之損害以定，並非單以行為人或被害人等之陳
    述作為唯一判定標準。㈡、就意見表達部分，因涉及個人主
    觀之價值判斷，無所謂真實與否之問題，惟為容許各種價值
    判斷，對於可受公評之事項，縱然以不留餘地或尖酸刻薄之
    語言文字予以批評，亦應認為仍受言論自由權之保障，是刑
    法第311條第3款規定對於可受公評之事，為適當之評論而善
    意發表言論者，自得免其刑事責任。而所謂「善意」與否，
    自非以被評論人名譽是否受損、評論人是否意在使被評論人
    名譽受損為判斷之依據，而仍應以其評論客觀上是否適當為
    準。如評論人本於就事論事原則，對被評論人之言行為適當
    合理之評論，即以所認為之事實為依據，加以論證是非，縱
    其意在使被評論人接受此負面評價，亦難認非屬善意發表言
    論。觀諸被告所述之上開話語，依其整體脈絡及外在語境等
    一切情狀予以客觀綜合評價，該二段話之完整內容，實不足
    以使見聞者因此對告訴人於社會生活上人格、地位產生負面
    貶損之評價，縱使其中夾雜負面情緒語意之用語而傷及告訴
    人之主觀情感，仍不應以妨害名譽之刑責相繩。是被告依其
    個人價值判斷提出上開主觀意見、評論及批評，用語固使用
    負面詞彙，較為尖銳或不留情面，但依一般社會通念觀之，
    難認被告所為之言論與批評已超出適當評論之範圍，自不能
    成立刑法誹謗罪。況上開上訴理由中謂：「被告又稱『村裡
    的加水站是村長檢舉而拆掉的』云云」，核與卷內事證不符
    ，蓋被告之原話係「他做一個加水站，也跟他檢舉到拆掉，
    這樣有道理嗎？啊做一個村長呢？」，並未明確表明加水站
    之檢舉人是告訴人，該話語顯係告訴人自行編纂，不足為不
    利被告之認定。檢察官上訴仍執原審已詳予斟酌之證據，對
    於原判決已說明事項及屬原審採證認事之適法行使，逕為相
    異之評價，指摘原判決不當，為無理由，應予駁回。
據上論結，應依刑事訴訟法第368條，判決如主文。
本案經檢察官賴志盛聲請簡易判決處刑，檢察官劉欣雅提起上訴
，檢察官施清火到庭執行職務。
中　　華　　民　　國　　111 　年　　1 　　月　　27　　日
            刑事第二庭   審判長法　官　何  志  通
                               法　官  石  馨  文
                               法　官  許  月  馨
以上正本證明與原本無異。
不得上訴。 
                               書記官  李  妍  嬅 

中　　華　　民　　國　　111 　年　　1 　　月　　27　　日